臺灣高等法院刑事判決
110年度上訴字第2043號
上  訴  人  臺灣臺北地方檢察署檢察官
被      告  鄭志勇



指定辯護人  蘇三榮律師（義辯）
上列上訴人因被告毒品危害防制條例案件，不服臺灣臺北地方法
院109年度訴字第676號，中華民國110年3月23日第一審判決（起
訴案號：臺灣臺北地方檢察署109年度偵字第5162號、109年度毒
偵字第1820號），提起上訴，本院判決如下：
    主  文
上訴駁回。
    理  由
一、公訴意旨略以：被告鄭志勇意圖營利，基於販賣第一級毒品
    海洛因之犯意，於民國109年2月8日晚間7時許，在臺北市萬
    華區民和街住所附近，意圖營利而向真實姓名、年籍不詳之
    「林昱亭」(經警另案偵辦中)以新臺幣(下同)33,000元販入
    海洛因11包，欲伺機向不特定人兜售，藉此賺取差價牟利，
    惟因尚未交易完成而未遂。嗣於109年2月9日下午3時35分許
    ，被告因形跡可疑，為警在臺北市○○區○○路000號前攔查，
    經其同意搜索後，當場扣得如附表一、二所示之物，因認被
    告涉犯毒品危害防制條例第4條第6項、第1 項之販賣第一級
    毒品未遂罪等語。
二、按犯罪事實應依證據認定之，無證據不得認定犯罪事實。不
    能證明被告犯罪者，應諭知無罪之判決，刑事訴訟法第154
    條第2 項、第301 條第1 項分別定有明文。次按刑事訴訟法
    上所謂認定犯罪事實之證據，係指足以認定被告確有犯罪行
    為之積極證據而言，該項證據自須適合於被告犯罪事實之認
    定，始得採為斷罪資料。且認定不利於被告之事實，須依積
    極證據，苟積極證據不足為不利於被告事實之認定時，即應
    為有利於被告之認定，更不必有何有利之證據。如未能發現
    相當證據，或證據不足以證明，自不能以推測或擬制之方法
    ，以為裁判之基礎。又刑事訴訟上證明之資料，無論其為直
    接或間接證據，均須達於通常一般之人均不致有所懷疑，而
    得確信其為真實之程度，始得據為有罪之認定，若其關於被
    告是否犯罪之證明未能達此程度，而有合理性懷疑之存在，
    致使無從形成有罪之確信，即不得遽為不利被告之認定。再
    按檢察官就被告犯罪事實，應負舉證責任，並指出證明之方
    法，刑事訴訟法第161 第1 項定有明文。故檢察官對於起訴
    之犯罪事實，應負提出證據及說服之實質舉證責任。倘其所
    提出之證據，不足為被告有罪之積極證明，或其指出證明之
    方法，無從說服法院以形成被告有罪之心證，基於無罪推定
    之原則，自應為被告無罪判決之諭知。
三、公訴意旨認被告涉有販賣第一級毒品未遂罪嫌，係以：㈠被
    告之供述；㈡搜索扣押筆錄、扣押物品目錄表、臺北市政府
    警察局偵辦毒品案件尿液檢體委驗單、台灣尖端先進生技醫
    藥股份有限公司109年2月21日濫用藥物檢驗報告(尿液檢體
    編號：143076)、法務部調查局濫用藥物實驗室109年3月6日
    調科壹字第10923002930號鑑定書、交通部民用航空局航空
    醫務中心109年2月15日航藥鑑字第0000000號毒品鑑定書；㈢
    被告所持用之行動電話通訊軟體LINE(下稱LINE)與暱稱「港
    偉」之人間的對話紀錄；㈣扣案物品照片30張及扣案如附表
    一所示之物，為其主要論據。
四、訊之被告固坦承持有如附表一所示毒品之事實，惟否認有何
    販賣第一級毒品未遂犯行，辯稱：這些毒品是我自己要用的
    ，因為多買一些，價格會比較便宜，所以我才買這麼多。我
    與「港偉」間只是在聊天，並沒有討論毒品的事。109年2月
    9日偵查庭中，我之所以會承認販賣毒品，是因為當時我退
    藥，頭腦不清楚亂講等語；辯護人則辯稱：被告雖前於偵查
    中一度坦承犯行，惟被告嗣後否認上情，其自白前後不一，
    不得作為認定犯罪事實之唯一證據，且本件並無任何人指證
    被告有販賣海洛因之事實，亦無監聽或通聯紀錄可證明被告
    於購入海洛因後有尋找買主，或向他人兜售海洛因之情事。
    此外，被告遭警扣得之海洛因純質淨重僅1.6公克，尚非巨
    量，被告自承每日施用0.15公克海洛因，可見其平時確有頻
    繁施用毒品之習慣，被告以較低之成本購買，亦屬合理。另
    本案並未查獲其他販賣毒品之工具，並無確切證據可認被告
    取得海洛因之初即意圖販賣營利等語。經查：
　㈠109年2月9日下午3時35分許，被告行經臺北市○○區○○路000號
    前，因臺北市政府警察局萬華分局（下稱萬華分局）員警認
    被告形跡可疑，而將其攔停盤查，經被告同意搜索後，自被
    告身上扣得如附表一所示之物，嗣被告在萬華分局內同意採
    集尿液送驗，其尿液鑑驗結果呈安非他命類（安非他命、甲
    基安非他命）陽性反應、鴉片類（嗎啡、可待因）陽性反應
    等情，為被告所不爭執(見臺灣臺北地方檢察署109年度偵字
    第5162號卷《下稱偵字卷》第14頁、第80頁至第81頁)，並有
    臺北市政府警察局保安警察大隊自願搜索同意書、搜索扣押
    筆錄、扣押物品目錄表、臺北市政府警察局偵辦毒品案件尿
    液檢體委驗單、台灣尖端先進生技醫藥股份有限公司109年2
    月21日濫用藥物檢驗報告(尿液檢體編號：143076)、扣案如
    附表一所示物品照片等資料附卷可參（見偵字卷第29頁至第
    35頁、第39頁至第42頁、第133頁至第135頁），上開事實，
    首堪認定。又被告遭警查扣如附表一所示之物，經送驗後，
    分別檢出第一級毒品海洛因、第二級毒品甲基安非他命成分
    乙情(詳細內容如附表一所示)，亦有法務部調查局濫用藥物
    實驗室109年3月6日調科壹字第10923002930號鑑定書、交通
    部民用航空局航空醫務中心109年2月15日航藥鑑字第000000
    0號毒品鑑定書等資料附卷可參(見偵字卷第145頁、第157頁
    )，此部分事實，亦堪認定。
　㈡按被告或共犯之自白，不得作為有罪判決之唯一證據，仍應
    調查其他必要之證據，以察其是否與事實相符，刑事訴訟法
    第156 條第2 項定有明文。基此，已難僅憑被告之單一自白
    ，即遽為不利被告之認定；次按司法院釋字第792號解釋理
    由書所認，毒品危害防制條例第4條第6項及第5條，分別定
    有「販賣毒品未遂罪」及「意圖販賣而持有毒品罪」，而就
    「單純購入而持有」毒品之犯罪態樣，同條例第11條亦定有
    「持有毒品罪」之相應規範。亦即，立法者於衡量不同態樣
    之毒品犯罪行為，及所欲維護法益之重要性、防止侵害之可
    能性及事後矯正行為人之必要性後，於同條例第4條第1項至
    第4項、第6項、第5條及第11條，將販賣毒品、持有毒品之
    行為，建構出「販賣毒品既遂」、「販賣毒品未遂」、「意
    圖販賣而持有毒品」及「持有毒品」四種不同犯罪態樣之體
    系，並依行為人對該等犯罪所應負責任之程度，定其處罰。
    是依據前開規定所建構之體系，同條例第4條第1項至第4項
    所定之「販賣毒品既遂」，解釋上，應指銷售賣出之行為已
    完成者而言，不包含單純「購入」毒品之情形。而最高法院
    109年度台上大字第4861號裁定，本此意旨，認毒品危害防
    制條例第4條第1項至第4項所稱「販賣」之內涵著重在出售
    ，不論依文義、體系、歷史及目的解釋，應指銷售之行為，
    如此解釋，始合於立法本旨，亦不致擴張或增加法律規定所
    無之內容，而與罪刑法定原則無違。被告主觀上認知係為銷
    售營利，客觀上則有購入毒品之行為，惟其仍須對外銷售，
    始為銷售行為之實現。一般而言，於向外對不特定人銷售之
    情形，仍須藉由備妥通訊設備、銷售毒品之暗語等行為，始
    能實現對外銷售（例如在網路上發布銷售毒品訊息求售）；
    至於向特定買方銷售之情形，則或藉通訊設備與買方聯繫，
    或親往見面等行為，方能與之議價或供買方看貨，以實現對
    特定買方銷售。依據主客觀混合說所採著手時點之判斷標準
    ，必須開始實行足以與構成要件之實現具有密切關聯之行為
    時，始屬對保護客體具有直接危險性，而得認已達著手階段
    。則被告尚須經歷「備妥通訊設備、銷售毒品之暗語」、「
    以通訊設備與買方聯繫或前往見面」等行為，始能實現銷售
    毒品，亦即被告購入毒品後，猶須該等行為之介入，方能實
    現販賣毒品罪之構成要件，尚難認其意圖營利而購入毒品之
    行為，與該罪之構成要件實現具有密切關聯，即尚未達著手
    實行販賣之階段，僅成立意圖販賣而持有毒品罪。又本件公
    訴意旨記載「被告係基於販賣第一級毒品之犯意而購入如附
    表一編號1所示之毒品海洛因，並伺機欲兜售予不特定人」
    等事實，揆諸上揭裁判意旨，本案所涵攝之法條應為毒品危
    害防制條例第5條第1項之意圖販賣而持有第一級毒品罪嫌（
    本院審理時已諭知被告涉犯之罪名《見本院卷第125頁》，尚
    無礙其防禦權之行使），且檢察官自應就被告之主觀犯意（
    即營利意圖）負實質之舉證責任。第查：
  ⒈公訴人固以被告於109年2月9日偵查筆錄中之簽名筆跡，較同
    日被告遭警查獲後所製作之警詢筆錄內之簽名工整為由，認
    被告於製作警詢筆錄時意識不清，而被告於偵查中所述，則
    係被告意識清醒下所為，亦即被告於偵查中自承係為意圖販
    賣而販入毒品海洛因等節，與事實相符。然被告就其遭警查
    獲前，如何向他人購得如附表一所示之毒品、其購入毒品之
    目的為何等節，於109年2月9日警詢中供稱：我是於109年2
    月8日晚間9時許，在臺北市萬華區西園公園內，向綽號「阿
    明」之人以33,000元購得毒品海洛因11包、安非他命1包，
    因我自己有毒癮，需要每天施打，才會向「阿明」購買前開
    毒品，我每天大約需要施打0.15公克的海洛因與施用0.5公
    克的安非他命，我沒有要販賣或轉讓毒品，且我向「阿明」
    購買毒品時，「阿明」就已經將毒品分裝好了等語（見偵字
    卷第15頁至第16頁）；嗣於同日檢察官偵訊時改稱：我交了
    壞朋友，朋友教我販賣毒品，所以我向他買毒品準備販賣，
    我是於109年2月8日晚間7時許，在我家附近，以33,000元向
    「林昱亭」購得海洛因11包，安非他命則是我以3,000元向
    「阿明」購買。在警局時，我意識不清楚，才說是自己要施
    用的，這些海洛因確實是我買來要賣以及自己要施用的，毒
    品買來時就已經分裝好了，我打算1包以3,500元賣掉，但我
    還沒開始找客人，也沒出去向他人兜售，我願意承認意圖販
    賣而持有第一級毒品等語（見偵字卷第80頁至第81頁）；復
    於109年6月18日偵查中改稱：海洛因是我以33,000元向「林
    昱亭」所購得，安非他命則是我在住家附近的公園跟「阿明
    」所購買。我是買一包毒品回來後分成小包裝以控制自己每
    天施用的量。之前因為我退藥，頭腦不清楚才亂說自己買毒
    品是要來販賣，我並沒有出售毒品的對象等語（見臺灣臺北
    地方檢察署109年度毒偵字第1820號卷《下稱毒偵卷》第44頁
    至第45頁），則被告就其遭扣案之毒品海洛因、甲基安非他
    命究係向「林昱亭」或「阿明」所購得、毒品是向同一人購
    買，抑或是分別向「林昱亭」或「阿明」購買，購得時係已
    分裝好或其自行分裝，以及其購買毒品之目的係供己施用，
    或者是有意出售營利等節，前後供述不一。雖檢察官以被告
    於109年2月9日偵查筆錄內之簽名，較109年2月9日警詢筆錄
    內之簽名工整，認被告於偵查時意識清楚，所述較為可採，
    然被告遭警查獲當日所製作之警詢、偵查筆錄，均係一問一
    答，被告亦能針對提問內容回覆，中間亦未見被告要求暫停
    製作筆錄，且經比對被告於警詢、偵查中之簽名，被告兩次
    簽名之筆順尚屬流暢，並無顫抖或明顯歪斜之情事，此有被
    告109年2月9日警詢、偵查筆錄各1份附卷可參(見偵字卷第1
    3頁至第17頁、第79頁至第81頁)，難認被告於109年2月9日
    警詢、偵查中之意識狀態有何明顯改變，而可認被告於偵查
    中所述較為可採。再者，被告雖於109年2月9日偵查中一度
    自白犯罪，惟被告之自白，不得作為有罪判決之唯一證據，
    況被告嗣於109年6月18日偵查中，以及原審及本院審理時均
    更易前揭自白，改稱：毒品是我自己買來要施用的等語(見
    毒偵卷第44頁，原審109年度訴字第676號卷《下稱原審卷》㈡
    第133頁、第193頁、本院卷第126頁、第130頁)，則被告是
    否係基於營利意圖而購入毒品海洛因以供販售，抑或僅係供
    自己施用，即非毫無疑義。
　⒉又檢察官以被告所持用之行動電話，有與「港偉」對話內容(
    見偵字卷第181頁至第188頁)，欲證明被告主觀上有販賣毒
    品之犯意。然觀諸被告所持用行動電話與「港偉」對話內容
    ，於109年1月17日，「港偉」曾向被告表示「幫我留一份沒
    動過的」，被告回稱「好」、「什麼時候」、「3000」，「
    港偉」則回覆「這次再通融一回好嗎」，被告回覆「2500」
    ；於109年1月18日，「港偉」向被告稱「留一個給我不要動
    的」，被告回傳「再等一下快好了」，「港偉」回覆「有就
    回訴我」，之後被告向「港偉」表示「半小時後」，「港偉
    」則回覆「好了，告知我已叫友人匯錢來了」；於109年1月
    21日，「港偉」傳送「讓你請一頓好嗎，先止一下？」；於
    109年1月23日，「港偉」又傳送「讓你請一頓好嗎，止一好
    嗎」；於109年1月27日，「港偉」向被告表示「何時會到？
    開始發作了」，經被告回復「等等快好了」，之後「港偉」
    又詢問「到了嗎」，被告則回覆「到了」；於109年1月28日
    ，「港偉」向被告稱「留我要的」、「昨天那種不要」、「
    要全部整塊不要粉」；於109年1月31日，「港偉」向被告稱
    「請一頓止一下」、「又冷又餓」、「很難受」、「你先給
    我好了最慢明天下班算清」，而經被告回覆「等我回來」：
    於109年2月1日，「港偉」向被告稱「下班了到會告知你讓
    你請一頓如何？順便還你」；於109年2月2日，「港偉」向
    被告稱「留好的一份給我」，被告回覆「好」等語，然被告
    否認該等對話內容與毒品交易有關(見原審卷㈡第195頁)，而
    上揭對話並未直接提到毒品或毒品種類，檢察官於109年2月
    9日之偵訊亦無一語訊及該對話，卷內復無「港偉」之筆錄
    或證述，檢察官亦未提出「港偉」之真實年籍、姓名或住居
    所，以供法院傳喚調查，則被告與「港偉」上開對話時間、
    內容真意仍屬不明，是否與毒品交易有關，已非無疑。況縱
    認上開對話紀錄有公訴意旨所認含有隱晦字句，然此為109
    年1月17日至109年2月2日之對話，早於本案被告於109年2月
    8日所購得毒品之時間逾6日，尚難以此做為本件被告販賣毒
    品犯行之佐證，而認被告有起訴意旨所指販賣毒品海洛因以
    營利之主觀犯意。
　⒊又被告遭警查扣如附表一編號1所示毒品海洛因11包，經警秤
    重，其中毛重0.63公克1包(編號4)、毛重0.64公克各有5包(
    編號1、2、3、6、8)、毛重0.65公克各2包(編號5、7)、毛
    重0.66公克1包(編號9)、毛重0.69公克1包(編號10)、毛重1
    .17公克1包(編號11)，嗣經法務部調查局濫用藥物實驗室鑑
    定，該等毒品實秤毛重共10.08公克，扣除包裝重量共4.8公
    克後，合計驗前淨重為5.28公克，對照被告於警詢中供稱：
    我本身有毒癮，需要每日施打海洛因，我每天施打海洛因約
    0.15公克等語（見偵字卷第15頁），則依照被告所陳述之施
    用習慣計算，扣案之毒品海洛因約能供給被告施用35日，雖
    該等毒品僅以夾鏈袋簡單封存，防潮功能有限，然若經適當
    保管存放後，仍得以放置一段期間供被告施用。況且，被告
    為警查獲後所採集之尿液，經送驗結果確呈現嗎啡類(嗎啡
    、可待因)陽性反應，業如前述，堪認被告於案發前確有施
    用毒品海洛因之行為無訛，則被告辯稱：我購買這些海洛因
    是要供自己施用，一次買多點，價格較便宜乙節，尚無明顯
    違背常理而全不可採。
　⒋另持有毒品之原因非僅一端，或基於販賣營利之目的販入毒
    品而持有、或基於販賣營利以外之其他目的（如：供己施用
    、他人轉讓、受贈、拾獲、受託保管等）而取得毒品並持有
    ，皆屬可能。從而，單純購入毒品之事實，與是否意圖販賣
    營利，並無絕對必然之關聯，如無確切證據，自不得單憑持
    有毒品數量多寡之情狀，即認被告意在鋌而走險而欲販賣營
    利。經查，本案被告除遭扣得如附表一編號1所示分量非多
    之毒品海洛因外，並無扣得相關帳冊、名單、磅秤及分裝袋
    等足資證明被告確有販賣毒品海洛因之佐證，亦無其他證據
    足認被告於遭警查獲當下有何尋覓、接洽買家之事實，尚難
    僅憑被告遭警查獲當時持有如附表一編號1所示之海洛因，
    即認其有販賣毒品海洛因以營利之意圖。
五、從而，依公訴人所提出之證據，並未達通常一般人均不致有
    所懷疑，而得確信其為真實之程度，不能使本院就被告被訴
    事實得有罪之確信，此外，復查無其他證據足認被告有公訴
    意旨所指之罪行，依「罪證有疑，利於被告」原則，本件既
    不能證明被告犯罪，自應為被告無罪之判決。
六、檢察官上訴意旨略以：
　㈠被告於109年2月9日檢察官偵訊時已供承意圖販賣而持有第一
    級毒品罪，原審判決未說明被告上揭自白不具任意性而逕未
    予採取，尚有未合。又被告於六個月後再受檢察官訊問時，
    乃更易上揭自白之内容否認販賣，惟以被告趨吉避凶之考量
    ，認被告之自白不足以證明本件犯罪，亦有未妥。又本案證
    據非僅被告之自白，尚有LINE對話紀錄及如附表一之毒品扣
    案足佐，倘綜合判斷被告之自白及上開補強證據，已足證明
    本案被告之犯罪事實。
　㈡又扣案之毒品為已經分裝完畢的狀態，其中一包係其他包裝
    之兩倍分量，從重量來說是可以直接販賣的規格，從施用毒
    品的常態來看，毒品的分裝將造成不必要的耗損，故倘單純
    供施用，實不須刻意將毒品分裝，何況還分成數小包，顯有
    悖常情。再自扣案之毒品照片以觀，可見毒品中恰呈「塊狀
    」、「粉狀」之情，更呼應LINE對話紀錄中潛在的買家「港
    偉」提到的「要塊的」、「不要粉的」之對話等語。
七、經查：　　
　㈠原審判決並非認定被告上揭自白不具任意性，而是以本案並
    無足夠之補強證據證明被告自白之真實性，上訴意旨就此所
    摘，容有誤會。
　㈡再者，對於自白證明力的判斷，不僅需要考查自白的內容，
    還要考察自白的經過、自白的時間及自白的一貫性等問題。
    自白的內容具有不變性、一貫性，則該自白之證明力較強。
    對於重要內容的自白，以記憶錯誤或者記憶不確切為由多次
    改變或者動搖的，該自白的證明力較低。觀諸被告自警詢、
    偵查、原審及本院審理時之歷次陳述，僅於109年2月9日偵
    訊時偶然一次自白，其餘則均否認有何販賣毒品營利之意圖
    ，是被告上揭自白已不具一貫性與不變性，且就扣案之毒品
    來源究係向「林昱亭」或「阿明」所購得，不同種類毒品是
    否向同一人所購取，抑或分別向「林昱亭」或「阿明」所購
    買，以及其購買毒品之目的係供己施用，或者是有意出售營
    利等重要內容，前後供述不一，是被告上揭自白之證明力較
    低。
　㈢又補強證據的質量係以保障自白的真實性為基準。查扣案之
    毒品海洛因11包是已經分裝完畢的狀態，固堪認定（見偵字
    卷第33頁至第43頁）。然被告於警詢供稱：我向「阿明」購
    得時就已經分裝成11包海洛因及1包安非他命等語（見偵字
    卷第15頁反面）；嗣於檢察官偵訊時供稱：（11包海洛因）
    買來就分裝好了等語（見偵字卷第80頁)。是依被告上揭供
    述，扣得之毒品係其買來時即已分裝完畢，此外，即無其他
    證據證明係由被告買來後自行分裝之事實，公訴人認扣案之
    毒品為被告所分裝，並認被告分裝毒品海洛因之目的，並非
    單純供己施用等語，容有未合，無法採取。至被告與「港偉
    」LINE對話時間、內容真意仍屬不明，且縱使該對話紀錄含
    有隱晦字句，或扣案毒品確呈「粉」、「塊」之狀態，而與
    LINE對話內容相類，然此為109年1月17日至109年2月2日之
    訊息，早於本案被告購得毒品之日期（109年2月8日）6日以
    上，尚無法作為本案被告持有之毒品，係欲販賣以牟利之佐
    證。是綜依上揭補強證據之質量，仍不足以佐證被告上揭自
    白之真實性。檢察官執前詞提起上訴，為無理由，應予駁回
    。　　
據上論斷，應依刑事訴訟法第368條，判決如主文。
本案經檢察官江宇程提起公訴，檢察官謝志明到庭執行職務。
中　　華　　民　　國　　110 　年　　9 　　月　　29　　日
                  刑事第二十庭  審判長法　官  王復生
                                      法　官  張紹省 
                                      法　官  蕭世昌
以上正本證明與原本無異。
檢察官如不服本判決，應於收受送達後20日內向本院提出上訴書
狀，惟須受刑事妥速審判法第9條限制。其未敘述上訴之理由者
，並得於提起上訴後20日內向本院補提理由書(均須按他造當事
人之人數附繕本)「切勿逕送上級法院」。
刑事妥速審判法第9條：
除前條情形外，第二審法院維持第一審所為無罪判決，提起上訴
之理由，以下列事項為限：
一、判決所適用之法令牴觸憲法。
二、判決違背司法院解釋。
三、判決違背判例。
刑事訴訟法第 377 條至第 379 條、第 393 條第 1 款之規定，
於前項案件之審理，不適用之。
                                      書記官  吳建甫  
中　　華　　民　　國　　110 　年　　9 　　月　　29　　日

附表一
編號 扣案物品名稱 數量、重量 備註 1 粉末檢品之毒品海洛因9包(含外包裝袋9個，原編號1至8、編號11) 9包（驗前總淨重4.42公克，驗餘淨重4.40公克，純度36.48％，驗前純質淨重1.61公克，空包裝總重3.84公克） 驗前實秤毛重10.08公克，供被告施用毒品所用  碎塊狀檢品之毒品海洛因2包（含外包裝袋2個，原編號9、10） 2包（驗前總淨重0.86公克，驗餘總淨重0.85公克，空包裝總重0.96公克）   2  白色結晶之甲基安非他命1包(含外包裝袋1個) 1包(驗前淨重0.3980公克，取樣0.0002公克，餘重0.3978公克) 供被告施用毒品所用 

附表二
編號 扣案物品名稱 備註   1 行動電話1具(內含門號0000000000號SIM卡1張) 與本案無關